【裁判字號】    99,交抗,645
【裁判日期】    990226
【裁判案由】    違反道路交通管理處罰條例
【裁判全文】
臺灣高等法院交通事件裁定             99年度交抗字第645號
    抗  告  人
    即受處分人  甲○○
上列抗告人違反道路交通管理處罰條例案件，不服臺灣士林地方
法院中華民國99年1月6日98年度交聲字第1393號裁定（原處分案
號：北市裁罰字第裁22-A02EA4174號裁決書），提起抗告，本院
裁定如下：
    主    文
抗告駁回。
    理    由
一、按汽車駕駛人轉彎時，有不依標誌、標線、號誌指示者，處
    新臺幣（下同）600元以上1,800元以下罰鍰，並記違規點數
    1 點，道路交通管理處罰條例第48條第1項第2款、第63條第
    1 項第1款定有明文。又機器腳踏車行駛至交岔路口，其轉
    彎，應依標誌或標線之規定行駛；無標誌或標線者，應依第
    102條及下列規定行駛：（一）內側車道設有禁行機車標誌
    或標線者，應依兩段方式進行左轉，不得由內側或其他車道
    左轉。（二）在三快車道以上單行道道路，行駛於右側車道
    或慢車道者，應以兩段方式進行左轉彎；行駛於左側車道或
    慢車道者，應以兩段方式進行右轉彎。道路交通安全規則第
    99條第2項定有明文。再者，當場舉發者，應填記駕駛人或
    行為人姓名、性別、出生年月日、地址、身份證統一編號及
    車主姓名、地址、車牌號碼、車輛種類。被查獲之駕駛人或
    行為人為受處分人時，應於填記通知單後將通知聯交付該駕
    駛人或行為人簽名或蓋章收受之；拒絕簽章者，仍應將通知
    聯交付該駕駛人或行為人收受，並記明其事由及交付之時間
    ；拒絕收受者，應告知其應到案時間及處所，並記明事由與
    告知事項，視為已收受，違反道路交通管理事件統一裁罰基
    準及處理細則第11條第1項第1款定有明文。
二、原處分意旨略以：受處分人甲○○（下稱受處分人）於民國
    98年7月15日上午9時24分，騎乘CQR-781號機車，沿臺北市
    ○○區○○路1段行駛至與中山北路6段交岔路口附近，於設
    有機車左轉中山北路6段應進行兩段式左轉標誌之前揭交岔
    路口，未依兩段式左轉標誌指示，逕行左轉中山北路6段，
    經臺北市政府警察局士林分局警備隊員警蔡秉霖當場攔停，
    並製作舉發通知單，受處分人當場拒絕簽收舉發通知單，經
    原處分機關認違規事實明確，爰依道路交通管理處罰條例第
    48 條第1項第2款、第63條第1項之規定，裁處異議人罰鍰
    1,800 元，並記違規點數1點等語。
三、異議意旨略以：受處分人係以牽機車方式先過中山北路後，
    始騎機車向中山北路6段南向行駛。忠誠路1段雖於最近1年
    設置「機車兩段式左轉」標誌，然當地居民仍由忠誠路1段
    直接左轉中山北路6段，從未進行兩段式左轉，員警亦未曾
    取締，顯見員警係同意當地居民無庸進行兩段式左轉，違規
    當時為警攔停舉發時，其已將上述原因告知員警並拒絕簽收
    舉發通知單，員警亦未要求受處分人再次在舉發通知單上簽
    名，受處分人因認該員警同意撤銷本案，且本件舉發通知單
    未合法送達受處分人，亦未告知受處分人應到案時間、處所
    ，即遽行罰1,800元顯有未當，為此表示不服，聲明異議云
    云。
四、原裁定認舉發員警未於舉發當場告知受處分人應到案時間、
    處所，致其無從於應到案時間前依法採取相關程序救濟，原
    處分機關亦漏未注意及此，即遽以裁處受處分人最高額之罰
    鍰於法尚有未當，因予撤銷原處分，自為裁罰受處分人600
    元，並計違規點數1點。受處分人就原審裁定提起抗告，本
    院自應審究原處分與原審裁定是否合法正當。茲分別論述如
    後：
（一）受處分人固坦承有於前開時地，騎乘上開機車，沿臺北市
      ○○路○段行駛至與臺北市○○○路○段交岔路口進行左轉
      等情。惟否認違法，並辯稱：違規時係由忠誠路1段牽機
      車方式至中山北路6段後，再騎乘機車沿中山北路6段南向
      行駛云云。然受處分人於原審調查時供稱：其認為機車行
      經忠誠路1段與中山北路6段交岔路口，無庸進行兩段式左
      轉等語。準此，倘受處分人本此確信，自無需目睹員警在
      當地取締時，即下車牽引機車通過前揭交岔路口後，再騎
      乘機車沿中山北路6段南向行駛，故受處人上開所辯，不
      足為憑。
（二）證人即舉發員警蔡秉霖於原審證稱：伊當時在中山北路6
      段處執行勤務，並非在中山北路6段35巷與中山北路6段交
      岔口處，當時已攔查1至2部機車，受處分人與另1部違規
      車輛幾乎同時被攔停，受處分人係從忠誠路1段直接左轉
      中山北路6段，並非從忠誠路1段將車牽至中山北路6段再
      騎乘機車直行中山北路等語（原審卷第33頁）。參諸證人
      與受處分人素昧平生，應無甘冒觸犯偽證重罪，故意構詞
      誣陷受處分人之可能。且受處分人自承其認為該處無庸兩
      段式左轉，自無可能目睹警在當地執行勤務，即下車牽引
      機車方式通過前揭交岔路口，已如前述。況受處分人如以
      牽車通過中山北路6段後再直騎，其於員警攔停時應會當
      場反應其有以前揭方式進行兩段式左轉。而其竟向證人表
      示當地居民均未注意該處需兩段式左轉等情，亦經證人蔡
      秉霖證述無訛。職是，足認受處分人前開所述，應係事後
      卸責之詞難以採信，是本件證人蔡秉霖前開所證與事實相
      符，即可採信，實可證明受處分人於違規時確未進行兩段
      式左轉。
（三）受處分人坦承忠誠路1段與中山北路6段於最近1年內增設
      「機車兩段式左轉」之標誌一節。且忠誠路1段為同向4
      車道，內側即東往西之第1、2車道，有禁行機車道之配置
      等事實。有臺北市政府警察局士林分局98年12月2日北市
      警士分交字第09835433500號函及現場圖、現場照片在卷
      可稽。足見忠誠路1段與中山北路6段交岔路口，縱未設置
      機車兩段式左轉標誌，依道路交通安全規則第99條第2項
      之規定，機車亦應進行兩段式左轉。再者，臺北市○○路
      ○段左轉中山北路6段、中山北路6段35巷之機車待轉區○
      ○○路口近端兩段式左轉標誌設置年代甚久，臺北市交通
      管制工程處前於97年7月底設置兩段式左轉標誌，以加強
      提醒用路人注意等情。有臺北市交通管制工程處98年12
      月7日北市交工設字第09834317700號函在卷可按，足見受
      處分人於98年7月15日違規當時，忠誠路1段與中山北路6
      段交岔口已設有機車兩段式左轉標誌，暨中山北路6段臨
      忠誠路1段設有機車待轉區標線，機車駕駛人行經忠誠路1
      段與中山北路6段交岔路口時即應依「兩段式左轉」標誌
      進行左轉。準此，受處分人合法考領機車駕照之人，其職
      業為金融保險，智識程度與社會經驗非淺，亦居住在忠誠
      路2段即違規地點附近區域，衡情對於前揭規定及標誌設
      置應知之甚詳，竟未依標誌指示進行左轉，故其反道路交
      通管理處罰條例第48條第1項第2款之違規行為，應堪認定
      。
（四）按行政行為，非有正當理由，不得為差別待遇，行政程式
      法第6條定有明文，此即行政法上之平等原則。基於事理
      本質，相同事件固應為相同之處理，不得任意為差別之待
      遇。故法治國家，國民有遵守法規之責任，不得以他人違
      規行為尚未被取締，而作為不遵守規定之適法理由，否則
      則為曲解平等原則之真義。簡言之，人民不得主張不法之
      平等。倘行政機關怠於行使權限，致人民因個案違法狀態
      未排除而獲得利益時，該利益並非法律所應保護之利益，
      故其他人民不能要求行政機關比照該違法案例而授予利益
      。職是，受處分人指摘當地居民均直接由忠誠路1段左轉
      中山北路6段，亦未見員警取締云云，縱使屬實，惟其屬
      行政機關之公權力是否有及時取締違規駕駛之情事，實無
      法據為受處分人免責之依據，故受處分人此部分抗辯，顯
      不足採。
（五）證人蔡秉霖於原審調查時證稱：伊將受處分人攔停後，有
      告知違規事實與法條，受處分人反應未注意兩段式左轉標
      誌，伊有當場指示標誌位置，並擎單舉發，受處分人未簽
      收，伊雖有將駕照、行照當場返還受處分人，然漏未告知
      受處分人應到案時間等語。證人蔡秉霖之上開證詞，核與
      受處分人於原審調查時自承員警攔停時，有告知受處分人
      係因未進行兩段式左轉方為警攔停，經警當場擎單舉發，
      並告知受處分人簽名時，為受處分人所拒絕，亦拒絕簽收
      舉發通知單等情節相符。準此，足認受處分人辯稱：員警
      未告知到案時間與處所等語。要屬可信，是受處分人為員
      警攔停時，雖當場已知悉違規事實、法條及舉發通知單之
      填載等情事。然因員警漏未告知受處分人應到案時間與處
      所，受處分人亦拒絕收受舉發通知單，則無從逕依前揭違
      反道路交通管理事件統一裁罰基準及處理細則第11條第1
      項第1款之規定視為受處分人已收受舉發通知單，自無法
      於應到案時間前向原處分機關到案陳述意見或逕行繳納罰
      鍰，是不能將此不利益歸由受處分人承受。職是，原處分
      機關以受處分人逾越應到案期限60日以上，逕行裁罰，裁
      處受處分人最高罰鍰1,800元，於法未合。
（六）綜上所論，受處分人確有於前揭時、地駕駛違規車輛未依
      兩段式左轉標誌指示進行轉彎之違規行為，受處分人猶執
      前詞置辯，不足採信。因舉發員警未於舉發當場告知受處
      分人應到案時間、處所，致受處分人無從於應到案時間前
      依法採取相關程序救濟，而原處分機關亦漏未注意，即遽
      以裁處受處分人最高額之罰鍰，於法即有未當，是原審認
      原處分有前開可議之處，應予撤銷原處分，並依道路交通
      管理處罰條例第48條第1項第2款、第63條第1項第1款之規
      定裁處受處分人罰鍰600元，並記違規點數1點，於法有據
      。經本院審核後，亦認無違誤。
五、抗告意旨略以：本件證人即舉發員警於審理時，就法官詢問
    有無牽車過中山北路之後再騎車直行等情，非常小聲回答說
    有，足見證人證詞並非可信，而法官未再詳加詢問，實有以
    先入為主之想法判斷本案。本件受處分人係目睹舉發員警攔
    停其他車輛，抬頭看到兩段式轉彎標誌後，即下車用牽車方
    式走過中山北路6段後再直騎，並無違法之處，嗣受處分人
    為警攔停舉發時，告知員警其未違法，並拒絕簽收舉發通知
    單，員警即將證件返還受處分人，讓受處分人離去，未要求
    受處分人再次在舉發通知單上簽名，受處分人因認該員警係
    同意不開罰，詎受處分人至裁決所繳納其他罰單時，始發現
    本案有裁罰，是原處分有違法處，為此提起抗告云云。是本
    院茲審究抗告有無理由如後：
（一）受處分人確有於前揭時、地駕駛違規車輛未依兩段式左轉
      標誌指示進行轉彎之違規行為，有如前述。受處分人雖辯
      稱：證人即舉發員警證詞不可信，而法官亦未詳加詢問，
      實有先入為主之想法云云。惟證人即舉發員警證詞與事實
      相符，其足徵受處分人於違規當時確實未進行兩段式左轉
      ，且原審除傳喚舉發員警到庭作證外，並綜合其他事證，
      認定受處分人所辯不足採信。即令原審未對於員警回答再
      行詢問，亦難認原審預設立場之主觀判斷，是受處分人此
      部分所辯，要屬個人臆測之詞，自不足採。
（二）另受處分人固辯稱：伊為警攔停舉發時，其有表示未違法
      ，並拒絕簽收舉發通知單，員警即將證件返還受處分人，
      讓受處分人離去，未要求受處分人再次在舉發通知單上簽
      名，受處分人認該員警同意不開罰，詎受處分人至裁決所
      繳納其他罰單時，始發現本案，實有違法云云。然案發當
      時舉發員警已攔停受處分人，並告知其違規，足認受處分
      人已知悉其有本件違規之事實無疑，是原處分機關裁處受
      處分人即屬適法。因受處分人不服而未於舉發違反道路交
      通管理事件通知單上簽名，而員警並無強制受處人簽名之
      權限，是員警讓受處分人離去，不得認為該員警同意不製
      作舉發違反道路交通管理事件通知單，故受處分人主觀臆
      測或誤認，不得作為原處分機關裁處不合法之理由，足證
      受處分人上開所辯，即無足採。
陸、綜上所論，原裁定認事用法，經核並無不合。抗告人抗告意
    旨，仍執前詞，指摘原裁定不當，為無理由，應予駁回。
據上論斷，應依道路交通管理處罰條例第89條、道路交通案件處
理辦法第26條及刑事訴訟法第412條，裁定如主文。
中    華    民    國    99    年    2     月    26    日
                  刑事第五庭審判長法  官  高明哲
                                  法  官  劉秉鑫
                                  法  官  林洲富
以上正本證明與原本無異。
不得再抗告。
                                  書記官  楊秋鈴
中    華    民    國    99    年    3     月    1     日

司法院資訊處製作；財團法人民間司法改革基金會備份。
